【裁判字號】    96,易緝,50
【裁判日期】    970229
【裁判案由】    臺灣地區與大陸地區人民關係條例
【裁判全文】
臺灣彰化地方法院刑事判決              96年度易緝字第50號
公  訴  人  臺灣彰化地方法院檢察署檢察官
被      告  甲○○
                    入境許可證.
選任辯護人  劉嘉堯律師
上列被告因偽造文書案件，經檢察官提起公訴（95年度偵字第
5397號），本院判決如下：
    主  文
甲○○無罪。
    理  由
一、公訴意旨略以：
    被告甲○○係大陸地區女子，而高瑞宗係賴和旺之表弟（高
    瑞宗、賴和旺均經本院96年度易字第370號判決、臺灣高等
    法院台中分院96年度上訴字第1475號判決，諭知無罪確定）
    。高瑞宗明知甲○○並無結婚之真意，而僅欲進入臺灣地區
    ，高瑞宗乃以免費招待大陸旅遊24天為代價，安排賴和旺擔
    任人頭，共同基於使甲○○非法進入臺灣地區之犯意聯絡，
    及與甲○○共同基於使公務員將不實事項登載於其所掌管公
    文書之概括犯意聯絡：
  (一)高瑞宗先於民國（下同）92年2月2日偕同賴和旺前往大陸地
    區，同年月24日由賴和旺擔任人頭丈夫，前往大陸地區福建
    省寧德巿與甲○○辦理公證結婚手續，並於同日取得福建省
    寧德巿公證處之結婚公證書。高瑞宗及賴和旺取得上開不實
    之結婚公證書返臺後，即先於92年3月21日，持該不實之結
    婚公證書前往財團法人海峽交流基會辦理認證，取得該會之
    證明書，再於同年3月31日，由高瑞宗、賴和旺共同持該不
    實之結婚公證書及財團法人海峽交流基金會之證明書等證件
    至彰化縣芳苑鄉戶政事務所，填具結婚登記申請書申請辦理
    結婚之戶籍登記，使承辦之公務員將「民國92年2月24日與
    大陸地區人民甲○○結婚」、「配偶甲○○」等不實之事項
    ，登載於其職務所掌之公文書（即戶籍謄本、戶口名簿）上
    ，並據以換發配偶欄載有甲○○之國民身分證，足以生損害
    於戶政事務所對戶政資料管理之正確性。
  (二)賴和旺另於92年3月31日，持前開不實之結婚公證書前往彰
    化縣警察局二林分局填載不實之「大陸地區人民進入臺灣地
    區保證書」一紙予負責承辦之該管公務員，將「賴和旺與甲
    ○○係夫妻關係」之不實事項登載於公文書即該保證書之簽
    註意見欄上。足生損害於彰化縣警察局二林分局、彰化縣政
    府芳苑鄉戶政事務所對戶籍管理之正確性。
  (三)嗣高瑞宗再於同年4月3日持賴和旺之委託書，填具「大陸地
    區人民進入臺灣地區旅行證申請書」，及檢具上開「大陸地
    區人民進入臺灣地區保證書」、戶籍謄本等資料，向內政部
    警政署入出境管理局以配偶來臺探親為由，申請大陸地區女
    子甲○○入境而行使之，致內政部警政署入出境管理局該管
    公務員不知有偽，而於職務上所掌之公文書即中華民國臺灣
    地區旅行證（92入出字第336063750號）上登載「探親」事
    由之不實事項，並據以核發甲○○之臺灣地區旅行證。
  (四)甲○○遂於92年7月4日持前開登載不實之中華民國臺灣地區
    旅行證等資料向不知情之我國桃園中正國際機場驗關人員行
    使，而利用不知情之公務員所核發之形式合法之不實文書，
    掩飾不法之方式，非法進入臺灣地區，足以生損害於入出境
    管理局對人民入出境管理之正確性。
  (五)92年7月4日甲○○入境後，由高瑞宗與不詳年籍姓名之成年
    女子一起接機載往賴和旺位於彰化縣芳苑鄉○○村○○路○
    ○段268巷1弄5號之住處，甲○○旋於92年7月25日離開並行
    蹤不明，迄95年1月17日中午12時30分許，賴和旺向彰化縣
    警察局二林分局漢寶派出所申報大陸地區人民甲○○行方不
    明，始查悉上情。因認被告甲○○係犯：刑法第216條、第
    214條之行使使公務員登載不實文書罪嫌。
二、檢察官係以下列為證據：
  (一)被告賴和旺於警詢自白及於偵查中之歷次供述。
  (二)被告高瑞宗於警詢時及偵查中之供述。
  (三)證人即二林分局漢寶派出所警員陳信原於偵查中之證述。
  (四)二林分局員警職務報告書1份及照片8張。
  (五)戶口名簿、結婚登記申請書、中華人民共和國福建省寧德市
    公證處之結婚公證書、委託書、大陸地區人民進入臺灣地區
    保證書、財團法人海峽交流基金會出具之「證明」、大陸地
    區人民明細資料表、大陸地區人民行方不明資料報表、受理
    大陸地區人民行方不明人口案件登記表、大陸地區同胞申請
    來台查詢、賴和旺身份證正反面影本、內政部警政署入出境
    管理局函覆之甲○○大陸地區人民進入臺灣地區旅行證申請
    書等相關資料各乙份及出入境資料3份。
三、按刑事訴訟法第154條項規定：「被告未經審判證明有罪確
    定前，推定其為無罪。犯罪事實應依證據認定之，無證據不
    得認定犯罪事實。」此即為無罪推定原則及證據裁判原則。
    又檢察官對犯罪構成要件事實之舉證責任，應達到「無庸置
    疑」（Beyond a Reasonable Doubt）之程度，即必須說服
    裁判者至確信、無合理的懷疑其主張有可能不實之程度，始
    盡其舉證責任。亦即檢察官所提出之證據，不能產生合理懷
    疑被告可能是無辜受冤之人。我國實務代表見解如最高法院
    76年台上字第4986號判例：「認定犯罪事實所憑之證據，雖
    不以直接證據為限，間接證據亦包括在內；然而無論直接或
    間接證據，其為訴訟上之證明，須於通常一般之人均不致有
    所懷疑，而得確信其為真實之程度者，始得據為有罪之認定
    ，倘其證明尚未達到此一程度，而有合理之懷疑存在時，事
    實審法院復已就其心證上理由予以闡述，敘明其如何無從為
    有罪之確信，因而為無罪之判決，尚不得任意指為違法。」
    即為「無庸置疑」之最佳詮釋。又刑事訴訟法第156條第2項
    規定：「被告或共犯之自白，不得作為有罪判決之唯一證據
    ，仍應調查其他必要之證據，以察其是否與事實相符。」被
    告自白必須有其他補強證據足資佐證，始得為有罪判決。
三、被告甲○○於本院審理時，堅決否認假結婚，辯稱：我們是
    真的結婚，我在大陸時是經由阿鳳、高瑞宗介紹，因而認識
    賴和旺，我當時想要嫁個臺灣人，來臺灣有個依靠，我第一
    次去看賴和旺時，他在睡覺，第二次見面時我就決定要結婚
    ，我知道賴和旺有一個兒子，一個母親，我也知道來台要照
    顧他母親，結婚時賴和旺給我二個戒指、二件衣服，以及聘
    金新臺幣5、6萬元，在大陸時我也有跟賴和旺發生性關係，
    我來台後，還是與賴和旺睡在一起，只是賴和旺腳痛，沒有
    發生性關係，我來臺灣與賴和旺生活二十幾天後，他母親就
    住院並有看護照顧，我又與賴和旺吵架，所以才離家出走，
    離家後因為賴和旺只會說台語而不太會說國語，我只會說國
    語，所以我離家後仍有與高瑞宗聯絡，問賴和旺家裡情況，
    我並不是假結婚等語。
四、經查：
  (一)檢察官指稱被告甲○○假結婚，並利用共同被告賴和旺為人
    頭丈夫，賴和旺辦假結婚的動機是貪圖「免費大陸旅遊24天
    」，然共同被告賴和旺在本院前次（96年度易字第370號）
    審理程序中，已否認此事，並辯稱自己92年初結婚時經濟狀
    況比較困難，但93年11月4日獲得一筆勞保給付後，94年1月
    3日就將其中9萬元提領及轉帳給表哥高瑞宗，另3萬元已先
    前以現金給付，並非免費旅遊大陸等語。共同被告賴和旺並
    提出其臺灣土地銀行福興分行000000000000帳戶存摺影本為
    證，其辯解可堪採信。而一般擔任人頭丈夫者，均會獲取一
    定報酬之不法利益（例如由大陸女子分次給付人頭丈夫現金
    ，或來台後按非法打工或賣淫所得抽傭等），本件共同被告
    賴和旺若係假結婚，何以要支付旅費及結婚費用給共同被告
    高瑞宗？此處亦未見檢察官舉證共同被告高瑞宗、賴和旺獲
    取何種不法利益。
  (二)共同被告賴和旺，無論於偵、審中，其均供、證確有要與甲
    ○○結婚之真意。雖共同被告賴和旺於95年3月29日警訊時
    ，曾供稱：「（問：你與大陸女子甲○○結婚是否虛偽結婚
    ？）答：是的」、「甲○○來台後住在彰化縣芳苑鄉○○村
    ○○段二六八巷一弄五號，有與我分房居住生活，期間無發
    生性行為關係」等語；但被告賴和旺於同日警訊同有供述：
    伊表弟即被告高瑞宗提議要幫伊娶個大陸老婆回家照顧伊之
    母親，伊乃答應，及伊太太甲○○於92年7月25日說要到屏
    東其大姊經營之服飾店幫忙，後因無法聯繫，伊乃於92年8
    月13日向警方報案等情。共同被告賴和旺既於上開警訊同有
    供述是要娶個大陸老婆回家照顧伊之母親之情，則其另又供
    述是假結婚，則其自白假結婚之真意為何？即非無疑；尚難
    因此即認定共同被告賴和旺已於警訊中全然坦承結婚係屬虛
    偽不實。
  (三)共同被告賴和旺曾經離婚，曾收養一養子，再與甲○○結婚
    時為59歲，上有84歲高堂老母。共同被告賴和旺經濟狀況不
    佳，且92年2月2日出境，92年2月24日就辦理結婚手續，賴
    和旺從不否認是與甲○○一見面就談妥要結婚。被告甲○○
    在本院審理中，亦稱第一次見到賴和旺時，賴和旺在睡覺，
    第二次見面就決定結婚，也許依臺灣社會民情，會認為這種
    婚姻是倉促決定而缺乏真感情，是否有結婚的真意，誠屬可
    疑。然而結婚成立家庭，本來就具有多種功能，可能是為了
    感情、經濟、傳宗接代、奉養老人等多重目的，未必都是為
    了山盟海誓而結婚。餐風露宿的人求一個棲身之所，三餐不
    濟的人求一個溫飽，孤獨的人希望找人作伴，物質豐裕的人
    渴望心靈交流等等，都可以是結婚的理由，也都構成結婚的
    真意。共同被告賴和旺在前次審理中辯稱；是為了照顧高齡
    母親，以便可以抽身去打工賺錢，所以才到大陸娶妻。被告
    甲○○則辯稱：離婚後渴望來臺灣生活，想找一個伴，所以
    才決定嫁給賴和旺。賴和旺與甲○○之動機，均已經包含共
    同生活之意思，足以構成結婚的真意。至於被告甲○○稱是
    婚後發現賴和旺精神有點怪怪的，所以同居不到一個月，旋
    即離家出走等情，雖然是有幾分把婚姻當成兒戲意味，但人
    心善變，媒體新聞也時常報導好萊塢影星閃電結婚又閃電離
    婚情形，其婚姻時間維持不到一個月者比比皆是。短命婚姻
    固然令人惋惜，但短命婚姻不等於就是假結婚。
  (四)至於檢察官指控高瑞宗、賴和旺、甲○○等三人就「到大陸
    後的行程細節」「宴客的人數」「禮金、禮物交付方式」「
    甲○○的家在幾樓」「聘金數額」等細節，彼此供述不一，
    可見在大陸並無辦理結婚儀式云云。但本院認為，這些結婚
    細節已經是3、4年前的往事，且共同被告高瑞宗當年已57歲
    、賴和旺當年也已59歲，年事已高，且事隔多年，難免彼此
    供述不一致，不能據此認定為假結婚。
  (五)證人警員陳信原偵查中之證述，僅能證明被告甲○○入境後
    經常行蹤不明，不能證明共同被告賴和旺是假結婚之真意。
    而二林分局員警職務報告書1份及照片8張，只能證明95年9
    月13日警員前往共同被告賴和旺家中查看，衣櫥裡沒有女人
    衣物，梳妝台沒有女人的化妝品等而已。但被告甲○○來台
    同居時間不到一個月，留下個人用品的機會不多，而且被告
    甲○○已離家多年，個人用品也可能都被賴和旺丟棄了，如
    果沒有拍到女人衣物或化妝品，是理所當然而已。至於其他
    文書證據，均屬中性證據，不能賴和旺是否有結婚真意。
  (六)綜上所述，本案既無法證明被告甲○○欠缺婚姻之真意，共
    同被告賴和旺辯稱確實支付結婚費用，已提出資金往來明細
    為證，顯可採信。共同被告賴和旺警訊中自白，其真意實則
    曖昧不明，本案亦無其他證據可資認定被告甲○○對婚姻之
    承諾是出於虛偽，檢察官之舉證無法達到令人「無庸置疑」
    相信之程度，基於罪疑惟輕、無罪推定之原則，應為被告無
    罪之諭知，以免冤獄。
五、適用法條：刑事訴訟法第301條第1項。
中    華    民    國    97    年    2    月    29    日
                  刑事第八庭   審判長法  官  李雅俐
                                     法  官  唐中興
                                     法  官  葉明松
以上正本證明與原本無異。
如不服本判決，應於判決送達後10日內，向本院提出上訴書狀，
上訴書狀應「敘述具體上訴理由」，並按他造當事人之人數附繕
本。「切勿逕送上級法院」。
中    華    民    國    97    年    2    月    29    日
                                     書記官  施秀青


司法院資訊處製作；財團法人民間司法改革基金會備份。
